臺灣高等法院民事判決　　　　　　　　　　　　　　九十二年度重上字第四四九號
　　上　訴　人　全日青商業股份有限公司
　　法定代理人　黃志誠
　　訴訟代理人　林玫卿律師
　　複　代理人　陳韻如律師
　　　　　　　　林文慧律師
　　被　上訴人　丙○
　　　　　　　　甲○
　　　　　　　　乙○
　　共　　　同　莊乾城律師
　　訴訟代理人
　　複　代理人　林清源律師
當事人間確認債權存在事件，上訴人對於中華民國九十二年七月十八日臺灣臺北地方
法院九十二年度重訴字第一０七號第一審判決提起上訴，本院於九十三年五月十一日
言詞辯論終結，判決如下：
    主      文
原判決第一項關於確認被上訴人丙○對上訴人全日青商業股份有限公司有新台幣捌佰
伍拾玖萬貳仟陸佰陸拾柒元及如附表一所示之利息債權存在部分廢棄。
右開廢棄部分，被上訴人丙○在第一審之訴駁回。
其餘上訴駁回。
第一、二審訴訟費用由被上訴人丙○負擔三分之二，餘由上訴人負擔。
    事實及理由
一、本件被上訴人起訴主張：上訴人與原審共同被告泰宇廣告股份有限公司（下稱泰
    宇公司）間因損害賠償事件，經原法院八十九年度訴字第四七三三號判決上訴人
    應給付泰宇公司共計新台幣（下同）一千二百八十八萬九千元之租金及如附表一
    、二所示之利息（下稱系爭債權），並經確定在案。嗣泰宇公司分別於民國（下
    同）九十一年一月二日將其對上訴人之系爭債權中之六分之四轉讓予被上訴人丙
    ○，於九十年十二月三十一日將所餘六分之二各轉讓六分之一予被上訴人甲○、
    乙○，並分別簽訂債權讓與之協議書（下稱系爭協議書），伊等並均已將債權讓
    與之事實通知上訴人。乃伊等以前開執行名義聲請對上訴人為強制執行時，泰宇
    公司及上訴人竟否認有系爭債權轉讓情事，致伊等強制執行之聲請為法院駁回，
    伊等受讓債權之法律關係即不明確，且在私法上之地位有受侵害之危險，為此起
    訴求為確認丙○對上訴人有八百五十九萬二千六百六十七元及如附表一所示之利
    息債權存在；確認乙○、甲○對上訴人各有二百一十四八千一百六十七元及各如
    附表二所示之利息債權存在之判決。原審為被上訴人勝訴判決，被上訴人於本院
    為駁回上訴之聲明（按被上訴人於原審時起訴之聲明，僅請求確認其等對上訴人
    有上開債權存在，而未對泰宇公司為任何聲明，是其等於原審列泰宇公司為被告
    ，容屬贅列，且本件僅上訴人對原判決聲明不服，提起上訴，爰僅就上訴人部分
    為審究，合先敘明）。
二、上訴人則以：系爭債權既經判決確定，並無法律關係不明確之情形，被上訴人提
    起本件訴訟，即欠缺應受判決之法律上利益，且被上訴人乃屬確定判決之特定繼
    受人，其起訴亦有一事不再理原則之適用；又本件泰宇公司遍尋公司文件，未見
    有系爭協議書或有何召開重大資產讓與之股東會或董事會決議會議存在，可證系
    爭協議書之內容非真正。況丙○於協議書簽訂當時為泰宇公司之董事，其與泰宇
    公司為債權讓與協議，未依公司法第二百二十三條規定由監察人代表泰宇公司為
    之，復為泰宇公司所不承認，對泰宇公司自不生效力；而乙○、甲○依約應由泰
    宇公司將債權讓與事實通知伊，其二人對伊所為之通知，亦不生債權讓與之效力
    。是泰宇公司既通知伊並無債權讓與之情形，則伊於九十一年間對泰宇公司為清
    償，即無不合。再者，系爭債權讓與契約縱使有效，泰宇公司對伊租金債權超過
    土地法第九十七條法定最高租金額部分，亦無請求權，且伊對泰宇公司尚有一百
    五十萬元之押租金債權，自得主張以該押租金債權為抵銷等語，資為抗辯，而聲
    明廢棄原判決，駁回被上訴人在原審之訴。
三、查被上訴人主張泰宇公司對上訴人有系爭債權，經原法院八十九年度訴字第四七
    三三號判決確定之事實，業據其提出上開民事判決、民事判決確定證明書影本附
    卷可參（見原審卷第九至二二頁），復經本院依職權調取前開卷宗全卷，查明上
    開判決亦經本院九十年度上字第一二０五號裁定駁回上訴人之上訴，於九十年十
    二月十七日確定屬實，堪信被上訴人此部分主張為真。
四、被上訴人復主張泰宇公司將系爭債權分別讓與伊等，並經伊等通知上訴人等情，
    則為上訴人所否認，並以前詞置辯。是本件所應審酌者核為被上訴人有無即受確
    認判決之法律上利益？其起訴有無一事不再理原則之適用？系爭債權讓與對上訴
    人而言是否有效？上訴人是否已對泰宇公司為清償及其清償得否對抗被上訴人？
    泰宇公司就系爭租金債權逾土地法第九十七條法定租金最高額部分，對上訴人有
    無請求權？被上訴人之抵銷抗辯，是否有據？
五、就有無即受確認判決利益及一事不再理原則部分：
  (一)按確認法律關係之訴，非原告有即受確認判決之法律上利益者，不得提起之，民
    事訴訟法第二百四十七條第一項定有明文。而所謂即受確認判決之法律上利益，
    係指因法律關係之存否不明確，致原告在私法上之地位有受侵害之危險，而此項
    危險得以對於被告之確認判決除去之者而言（最高法院四十二年台上字第一○三
    一號判例參照）。又民事訴訟法第四百零一條第一項固規定：「確定判決，除當
    事人外，對於訴訟繫屬後為當事人之繼受人者，亦有效力」，且此項當事人之繼
    受人，應包括特定繼受人在內。而所謂特定繼受人，係指於訴訟繫屬後繼受為訴
    訟標的之法律關係之人而言，凡依法律行為或法律規定繼受該法律關係之人均屬
    之（最高法院七十二年度台上字第二八一四號判決要旨、六十一年度台再字第一
    八六號判例要旨參照）。然就特定人是否已繼受該法律關係，如有爭議時，主張
    權利之存在者對否認其主張者提起確認訴訟時，其當事人（為主張者及否認者，
    而非原確定判決當事人）及訴訟標的（為確認主張者已否繼受，非確認原確定判
    決之訴訟標的法律關係存否），均與原確定判決不同，其起訴自未違背民事訴訟
    法第二百五十三條、第二百六十三條第二項之規定，訴訟標的亦非原確定判決之
    效力所及，即無一事不再理原則之適用可言。
  (二)查本件被上訴人主張受讓泰宇公司對上訴人之系爭債權，其請求確認者係被上訴
    人受讓系爭債權後，對上訴人之債權，並非泰宇公司與上訴人間之系爭債權，此
    核屬上開判決確定後始發生之事實。又因上訴人及泰宇公司均否認有債權讓與之
    事實，致被上訴人聲請對上訴人為強制執行時，遭執行法院駁回等情，亦有原法
    院九十一年度執字第七０七七號民事裁定及本院九十一年度抗字第三七四九號民
    事裁定附卷可參（見原審卷第三十至三一頁），並經本院依職權調取原法院九十
    一年度執字第七○七七號執行卷閱明無訛。上訴人於本件訴訟中，亦一再否認有
    系爭債權讓與之事實，堪認被上訴人是否確有受讓泰宇公司對上訴人之系爭債權
    ，而對上訴人有債權請求權之存在，其狀態即屬不明，並致被上訴人私法上之地
    位有受害之危險，而此項危險得以對於上訴人之確認判決除去，故被上訴人確有
    即受確認判決之利益，且顯非就已起訴之事件，更行起訴，其提起本件訴訟於法
    即無不合。故上訴人辯稱系爭債權已經判決確定而有既判力，被上訴人屬特定繼
    受人，有一事不再理原則之適用，且縱令判決亦不能除去上訴人不安之危險云云
    ，容有誤會。
六、系爭債權讓與對上訴人是否生效部分：
  (一)系爭協議書為真正：
    查被上訴人於原審時即提出丙○、甲○之系爭協議書原本為憑，核與卷附影本相
    符（見原審卷第一六七頁），並提出乙○之系爭協議書原本附原審卷可佐（見原
    審卷第一八０頁）；而系爭三份協議書係先完成文字內容，由泰宇公司員工黃小
    姐交付予當時之泰宇公司法定代理人即董事長黃健簽署，由黃健蓋章等情，亦據
    證人黃健於原審時證稱在卷（見原審卷第一０四頁），堪認系爭協議書形式為真
    正。證人陳守德亦到庭證稱：當時係伊女兒陳曉帆及楊介昌之前妻康松花任掛名
    股東，惟實由伊及楊介昌負責處理與泰宇公司有關事務，本件乃因泰宇公司實際
    上由丙○管理，並由丙○調度，故有系爭債權讓與情事，由伊、楊介昌、黃健、
    泰宇公司副董事長楊耕業與丙○先談過，並經董事會決議始簽訂系爭協議書等語
    甚詳（見本院卷第二二一至二二二頁），參以證人陳守德之女陳曉帆現仍掛名為
    泰宇公司之股東乙節，為兩造所不爭執，陳守德容無干冒減損其股東權利之危險
    ，猶為上開證述，足認其上開證言為可採，亦足徵系爭協議書內容非虛，上訴人
    辯稱系爭協議書非真正云云，尚無足取。至於泰宇公司雖於原審時陳稱未有何董
    事會決議，惟該公司負責人已變更為薛振宗，有公司變更登記表可參（見原審卷
    第三四、三五頁），而有無債權讓與情事，要與該公司自身利害有關，其所言自
    難遽採；證人即當時之泰宇公司監察人李維興雖到庭證稱伊不知有召開董事會情
    事云云，惟其證稱該事伊並不清楚（均見本院卷第一九九頁），故就有無召開董
    事會決議乙節，其所言即不足為憑。
  (二)本件無公司法第一百八十五條規定之適用：
    泰宇公司為一廣告公司，其所營事業係以廣告業務為主，並無以房地出租乙項，
    此觀該公司變更登記表記載甚明（見原審卷第三三、三四頁），而該公司於八十
    九年度營業收入總額為五億零一百四十九萬七千六百三十九元，九十年度營業收
    入總額則為二億二千一百一十六萬四千一百一十一元，有泰宇公司八十九、九十
    年度營利事業所得稅結算申報書附卷可稽（見本院卷第一五八、一六一頁），縱
    與系爭債權總額一千二百八十八萬九千零一元相較，系爭債權占該公司營業收入
    百分比亦非高，自難認屬泰宇公司之主要營業或資產，而無公司法第一百八十五
    條規定之適用，上訴人抗辯系爭債權為泰宇公司主要資產云云，為不足取。
  (三)就丙○部分，上訴人抗辯不生債權讓與之效力為有理由：
    1.按債務人於受通知時，所得對抗讓與人之事由，皆得以之對抗受讓人，民法第
      二百九十九條第一項定有明文。蓋債權之讓與，僅變更債之主體，於債之同一
      性不生影響。且債務人對於債權之讓與不得拒絕，自不應因而使其受不利益（
      最高法院八十七年度台上字第三七九號判決要旨參照）。
    2.查泰宇公司其所營事業既以廣告業務為主，而系爭債權之讓與，核屬公司資產
      之處分，自非該公司一般業務執行之範圍，依公司法第二百零二條規定，即應
      由董事會決議行之。又股東對於會議之事項，有自身利害關係致有害於公司利
      益之虞時，不得加入表決，並不得代理其他股東行使其表決權，為公司法第一
      百七十八條所明定。此項規定於股份有限公司董事會之決議準用之，同法第二
      百零六條第二項亦有明文。若股份有限公司之董事會違背上開強行規定而為決
      議，自屬無效（最高法院九十一年度台上一五六０號判決要旨參照）。且股份
      有限公司董事長對外固代表公司，然於執行業務時，應以董事會決議行之，此
      項決議，除公司法另有規定外，應有過半數董事之出席，出席董事過半數之同
      意行之，其設常務董事者，於董事會休會而以集會方式經常執行董事會職權時
      ，亦同，此觀公司法第二百零八條第三項、第四項、第二百零二條、第二百零
      六條第一項等規定即明，足見公司董事長之執行業務，非其獨自一人所得全權
      決定。
    3.丙○主張泰宇公司業將其對上訴人之系爭債權於九十一年一月二日讓與伊，並
      經伊於九十一年二月七日通知上訴人等情，固據提出系爭協議書、律師函及回
      執（見原審卷第二三、二六、二七頁）為證。然查系爭債權讓與當時，泰宇公
      司除設有董事長黃健外，另置有董事康松花、陳曉帆、丙○三人，有該公司變
      更登記事項卡附卷可憑（見原審卷第三三頁反面）。然查證人黃健證稱伊係同
      時於系爭三份協議書上簽署，簽署時乃泰宇公司黃小姐拿來給伊簽，契約書係
      由當時泰宇公司總經理黃武雄處理，伊不清楚內容等語（見原審卷第一０四至
      一０五頁）。經上訴人訴訟代理人詢問證人黃健系爭協議書內容是否經過股東
      會或董事會決議時，黃健則證稱伊只是公司代表人，業務均是總經理處理，伊
      只是簽名，伊不知協議內容是否由總經理與上訴人協議等語甚明（見原審卷第
      一０五頁）。是依證人陳守德之證述，固足認其與楊介昌、丙○等確有開會決
      議達成債權讓與之共識，惟依證人黃健上開證述，亦可知是項會議，非由董事
      長即黃健依公司法第二百零三條第一項前段規定所召集，黃健本人亦未參與，
      而丙○對於會議之事項，既有自身利害關係，且系爭債權讓與屬處分公司資產
      予單一股東之行為，顯有害於公司利益之虞，依上開說明，本不得加入表決，
      猶為參與，是項決議對泰宇公司而言，要屬無效，亦難認該決議已有過半數董
      事之出席及出席董事過半數之同意。自不因嗣後由時任董事長之黃健於系爭協
      議書上簽名，即足補正是項決議之無效，亦無從認泰宇公司已同意協議內容。
    4.況按公司法第二百二十三條規定：「董事為自己或他人與公司為買賣、借貸或
      其他法律行為時，由監察人為公司之代表」，是董事倘無為自己或他人與公司
      有上開買賣、借貸或其他法律行為時，固毋庸由監察人為公司之代表。然本件
      丙○既為泰宇公司董事，復與泰宇公司為系爭債權讓與之法律行為，揆諸首揭
      說明，自應由監察人為公司之代表。參酌公司法第二百二十三條規定未如同法
      第五十九條規定以「代表公司之股東」為規範之對象，應認該條所謂「董事」
      ，並不限以代表公司者為限，凡公司董事均屬之，以期禁止雙方代理，並確保
      董事與公司間交易之公平性，防止有礙於與董事間之情誼而犧牲公司利益之自
      利交易情形，是本件就丙○部分，應有該條之適用。雖該條旨在禁止雙方代表
      ，以保護公司之利益，非為保護公益而設，自非強行規定，如有違反，其法律
      行為並非無效，倘公司事前許諾或事後承認，即對於公司發生效力。此觀民法
      第一百零六條及第一百七十條第一項之規定自明（參見最高法院八十七年台上
      字第一五二四號判決要旨）。惟泰宇公司就系爭債權讓與之事前決議既屬無效
      ，亦不因嗣後黃健之簽署而得補正，就泰宇公司而言，關於丙○部分之債權讓
      與，自不生效力，是上訴人抗辯系爭債權讓與，就丙○部分未經泰宇公司董事
      會決議，對泰宇公司難謂已合法生效，自難認系爭債權業經合法讓與予丙○，
      伊即得對抗，嗣後丙○將無效之債權讓與通知伊，伊亦不受該讓與通知之拘束
      等語，堪予採信，從而丙○請求確認對被上訴人有八百五十九萬二千六百六十
      七元及如附表一所示之利息債權存在，洵屬無據。
  (四)就甲○、乙○部分，對上訴人業生債權讓與之效力：
    1.甲○、乙○主張泰宇公司業將其對上訴人之系爭債權於九十年十二月三十一日
      讓與伊等，並經伊等於九十一年一月三十日通知上訴人乙節，亦據提出系爭協
      議書、律師函及回執（見原審卷第二四、二五、二八、二九頁）為佐。又依兩
      造不爭執真正之證人李維興及丙○所簽訂之九十一年一月十八日分別投資經營
      協議書備忘錄所載，甲○、乙○就系爭租金債權之租賃標的確各有六分之一實
      際所有權（見原審卷第一七六至一七九頁），嗣該標的亦經訴外人查封拍賣，
      以清償泰宇公司債務等情，亦有不動產登記謄本、拍賣公告在卷可憑（見本院
      卷第一八五至一八九頁），參以系爭協議書亦確係由泰宇公司當事之董事長黃
      健簽署無訛，已如前述，而其二人復非泰宇公司之董事，依證人陳守德之證述
      ，亦可知其二人並未曾參與系爭債權讓與之董事會會議，則依公司法第二百零
      八條第三項之規定，股份有限公司由董事長對外代表公司，黃健上開行為之效
      力自應認及於泰宇公司，足認泰宇公司與甲○、乙○間之系爭債權讓與契約已
      有效成立，尚不因泰宇公司內部董事會決議有效與否而受影響。
    2.按債權之讓與，非經讓與人或受讓人通知債務人，對於債務人不生效力，為民
      法第二百九十七條第一項所明定。依前開規定之反面解釋，債權之讓與，苟經
      讓與人或受讓人通知債務人，對於債務人即發生效力，此項通知如未經合法撤
      銷，則債務人自受債權讓與之通知時起，僅得以受讓人為債權人，不得再向讓
      與人為清償或其也免責行為。而債權讓與之通知，得任以言詞或文書為之，不
      須何等之方式，更無須得債務人之同意。本件甲○、乙○業於九十一年一月三
      十日將債權讓與之事實通知上訴人，依前開規定，自已對上訴人生效。乙○、
      甲○與泰宇公司雖約定應由泰宇公司負責通知上訴人，惟此係課予泰宇公司通
      知之契約義務，苟泰宇公司不為前項通知，乙○、甲○對上訴人所為之通知，
      仍對之發生債權讓與之效力。故上訴人辯稱債權讓與非經泰宇公司通知，對其
      不生讓與之效力云云，委無可採。
    3.上訴人復辯稱對泰宇公司所負債務已因清償而消滅，並提出協議書、簽收單、
      統一發票為證（見原審卷第一一二至一一五頁），然上訴人與泰宇公司係於九
      十一年十二月十一日協議清償之方式，而上開統一發票所載發票日期為九十二
      年一月十日，且簽收單上票據到期日為自九十二年一月五日至九十三年四月五
      日（見原審卷第一一三頁至第一一五頁），均在甲○、乙○為債權讓與通知（
      即九十一年一月三十日）之後；至於泰宇公司於九十一年五月二十七日通知上
      訴人無債權轉讓情事，亦係在甲○、乙○通知上訴人債權轉讓之後，自均不足
      以影響系爭債權讓與之效力。是上訴人自受通知時起，僅得以甲○、乙○為債
      權人，其縱於債權讓與後對泰宇公司為清償，對甲○、乙○亦不生效力。
    4.另按訴訟標的之法律關係，於確定之終局判決中經裁判者，當事人之一造以該
      確定判決之結果為基礎，於新訴訟用作攻擊方禦方法時，他造應受其既判力之
      拘束，不得以該確定判決言詞辯論終結前，所提出或未提出之其他攻擊防禦方
      法為與該確定判決意旨相反之主張，法院亦不得為反於確定判決意旨之裁判（
      最高法院四十二年台上字第一三○六號、三十年上字第八號判例意旨參照）。
      本件上訴人應給付泰宇公司之租金數額，既經原法院八十九年訴字第四七三三
      號判決、本院九十年度上字第一二０五號裁定確定，本院對於上訴人應負擔之
      租金數額，即應受前開確定判決之拘束，尚不得為反於該確定判決之裁判。況
      土地法第九十七條租金最高額限制，惟於住宅始有適用，上訴人向泰宇公司承
      租之房屋，既係用以經營超級市場，乃上訴人所是認，顯屬營業用之房屋，自
      無前開租金最高額限制之適用，上訴人抗辯有土地法第九十七條規定之適用云
      云，殊難憑採。
    5.債務人於受債權讓與通知時，對於讓與人有債權者，如其債權之清償期，先於
      所讓與之債權，或同時屆至者，債務人得對於受讓人主張抵銷，為民法第二百
      九十九條第二項固定有明文。然查：依泰宇公司與上訴人簽訂之房屋租賃契約
      書第五條約定：「押租金為一百五十萬元，於訂定租賃契約時，乙方（即上訴
      人）開立即期支票予甲方（即泰宇公司）。於租約終止或期滿無差欠任何款項
      後七天內，甲方將押租金無息返還乙方。」，有房屋租賃契約書附卷可稽（見
      本院卷第六五、六六頁）。是泰宇公司依前開約定，於契約終止後或租期屆滿
      後無欠任何款項七天內，始有返還押租金之義務。又依前開租賃契約書第三條
      約定，其租賃期間自八十九年五月一日起至九十七年四月三十日止，上訴人復
      自認於九十二年四月間始將租賃物返還泰宇公司，而甲○、乙○早於九十一年
      一月三十日即已將債權讓與之事實通知上訴人，可見在上訴人收受債權讓與通
      知時，其對泰宇公司之押租金債權，尚未屆清償期，故其抗辯以對泰宇公司押
      租金債權為抵銷，亦無理由。
    6.乙○、甲○部分之系爭協議書第三條均約定：「甲方（即泰宇公司）應將以坐
      落台北市○○路○段十八弄六號一樓、六段十五巷十四、十六號地下一樓出租
      予全日青公司之租金轉讓六分之一予乙方（指乙○、甲○），其中至九十一年
      四月三十日止之金額依原法院八十九年度訴字第四七三三號民事判決書主文所
      示，自九十一年五月一日起之租金則依甲方與全日青公司（即上訴人）所訂之
      房屋租賃契約所示租金由乙方收取。」等語，此有系爭協議書附卷可參（見原
      審卷第二四、二五頁）。而上開系爭債權讓與契約因甲○、乙○之通知而對上
      訴人發生效力，已如前述。甲○、乙○所受讓與之債權分別為原法院八十九年
      訴字第四七三三號判決主文第一、二、三項權利六分之一，可知，甲○、乙○
      受讓之債權為二百一十四萬八千一百六十七元（即{0000000+（525000×6）+
      （551250×12）}÷6=0000000，元以下四捨五入）及如附表二所示之利息。從
      而，甲○、乙○請求確認對上訴人分別有前開債權存在，為有理由，應予准許
      。
七、綜上所述，系爭債權讓與，就丙○部分，因對泰宇公司不生效力，上訴人持以對
    抗，辯稱不受丙○讓與通知之拘束，為有理由，惟就甲○、乙○部分，其等與泰
    宇公司間之債權讓與契約既有效成立，上訴人就此部分之抗辯為不足採。從而，
    被上訴人本於債權讓與之法律關係，請求確認丙○對上訴人有八百五十九萬二千
    六百六十七元及附表一所示之利息債權存在，洵屬無據，應予駁回；請求確認乙
    ○、甲○對上訴人各有二百一十四萬八千一百七十六元及各如附表二所示之利息
    債權存在，為有理由，則應予准許。原審就丙○部分為上訴人敗訴之判決，自有
    未洽。上訴意旨指摘原判決此部分不當，求予廢棄改判，為有理由。自應由本院
    予以廢棄改判，如主文第二項所示。至於甲○、乙○部分，原審為上訴人敗訴之
    判決，核無不合，上訴意旨指摘原判決此部分不當，求予廢棄，為無理由，應予
    駁回。
八、本件事證已臻明確，兩造其餘攻擊防禦方法及證據資料，核與本件判決結果不生
    影響，爰不逐一論述，併予敘明。
據上論結，本件上訴為一部有理由，一部無理由，依民事訴訟法第四百五十條、第四
百四十九條第一項、第七十九條、第八十五條第一項但書，判決如主文。
中　　　華　　　民　　　國　　九十三　　年　　五　　月　　二十五      　日
                              民事第十七庭
                                  審判長法  官  黃  騰  耀
                                        法  官  許  文  章
                                        法  官  黃  莉  雲
正本係照原本作成。
如不服本判決，應於送達後二十日內向本院提出上訴書狀，其未表明上訴理由者，應
於提出上訴後二十日內向本院補提理由書狀（均須按他造當事人之人數附繕本）上訴
時應提出委任律師或具有律師資格之人之委任狀；委任有律師資格者，另應附具律師
資格證書及釋明委任人與受任人有民事訴訟法第四百六十六條之一第一項但書或第二
項（詳附註）所定關係之釋明文書影本。
中　　　華　　　民　　　國　　九十三　　年　　　五　　　月　　二十六　　日
　　　　　　　　　　　　　　　　　　　　書記官  秦  仲  芳
附註：
民事訴訟法第四百六十六條之一（第一項、第二項）：
對於第二審判決上訴，上訴人應委任律師為訴訟代理人。但上訴人或其他法定代理人
具有律師資格者，不在此限。
上訴人之配偶、三親等內之血親、二親等內之姻親，或上訴人為法人、中央或地方機
關時，其所屬專任人員具有律師資格並經法院認為適當者，亦得為第三審訴訟代理人
。
